臺灣板橋地方法院民事判決　　　　　　　98年度訴字第1370號
原　　　告　林銘烈
訴訟代理人　呂錦律師
被　　　告　籃福財
訴訟代理人　陳啟昌律師
上列當事人間請求侵權行為損害賠償事件，經本院於民國100年4
月25日言詞辯論終結，判決如下：
    主  文
被告應給付原告新台幣壹佰零貳萬仟肆佰玖拾柒元及自民國九
十八年四月二十五日起至清償日止，按週年利率百分之五計算之
利息。
原告其餘之訴駁回。
訴訟費用由被告負擔五分之一，餘由原告負擔。
本判決於原告以新台幣拾伍萬元供擔保後，得假執行。但被告
如以新台幣壹佰零貳萬仟肆佰玖拾柒元預供擔保後，得免為假
執行。
原告其餘假執行之聲請駁回。
    事實及理由
一、原告主張：
    (一)被告於民國96年9月16日8時24分許，駕駛車牌號碼8B-972
      7號自用小客車，沿新北市五股區○○○路由南往北方向
      行駛，途經最高速限時速50公里之該路段與疏洪六路交岔
      路口時，理應注意行車速度，依標誌或標線之規定，無標
      誌或標線者，時速不得超過50公里，且汽車行駛時，駕駛
      人應注意車前狀況，並隨時採取必要之安全措施，又依當
      時天候晴朗、日間自然光線，路面乾燥無缺陷，道路尚未
      有任何障礙物、視距復屬良好等情形以觀，客觀上無不能
      注意之情事，其竟疏於注意車前狀況，並以時速接近60
      公里之速度超速左轉進入疏洪六路。適有原告騎乘車牌號
      碼KXS-300號重型機車，沿疏洪一路由北往南行駛，行至
      疏洪一路與疏洪六路之交岔路口，因有後方車輛欲右轉疏
      洪六路，故原告即將重型機車往右側靠近疏洪六路行人穿
      越道附近停靠，待後方車輛右轉後，始直行疏洪一路。被
      告因有上開疏失，以致發現原告所騎乘之重型機車時，業
      已避煞不及，而於疏洪六路之行人穿越道中段或左側附近
      ，被告駕駛之自小客車前車頭直接撞及原告駕駛之機車左
      側，使原告受有左閉鎖性肩峰與鎖骨關節脫臼、左脛骨平
      台粉碎閉鎖性骨折、左腿神經嚴重受損、頭部外傷合併腦
      挫傷、外傷後右側硬腦膜下積水合併輕微腦實質壓迫身體
      及顏面多處挫傷及皮下瘀血等傷害。本件事實已有台灣板
      橋地方法院97年度交易字第296號刑事判決在案。爰依民
      法第184條、第193條第1項、第195條、第216條之規定之
      規定，請求被告損害賠償。
    (二)原告因被告上開不法侵權行為受有下列損害：
      1.增加生活上需要之費用：看護費用依馬偕醫院於98年3
        月27日所開診斷證明書所示，原告傷後需專人照護1年
        6 個月，共計支出新台幣（下同）1,094,000元，有收
        據可稽。
      2.減少勞動能力：原告係50年4月11日出生，自系爭事故
        發生之翌日（即96年9月17日）計算至強制退休日（原
        告滿65歲，即115年4月10日，勞動基準法第54條第1項
        第1款參照）止，原告勞動期間尚有18年6月又23日，即
        約18.55年。原告1 年工資以399,600元計（計算式：
        33300 X 12＝399600元，其中33300參勞工保險局核定
        通知書），依長庚醫院99年8月9日發予之（九九）長庚
        願法字第0459號函所示，喪失勞動能力約25%（本院卷
        第225頁），則原告每年所受減少勞動能力之損害金額
        為99,900元（計算式：399600 X 25%＝99900元）。又
        原告一次請求，需扣除中間利息，依霍夫曼計算表所示
        ，原告就18年間所受勞動能力損失得請求1,306,385元
        （計算式：99900 X 13.0000000＝0000000，小數點第
        一位四捨五入，以下同），至其餘0.55年部份，原告係
        請求28,918元【計算式：（99900x1 3.00000000＝
        0000000)、(0000000-0000000)X0.55＝28918】，合計
        為1,335,303元（計算式：0000000+289 18＝0000000）
        。
      3.工資損失：查依馬偕醫院乙種診斷證明書所示，原告「
        傷後需專人照顧1 年6 個月，目前（98年3月27日）無
        法從事工作」，故原告因本件車禍起碼有1年6 個月無
        法工作，因此得依民法第216條規定請求在此期間應得
        工資之損失。原告原領工資每月33,300元，故可請求
        599,400元，因上述已請求25%勞動能力喪失之損失，故
        本項請求應為449,550元（計算式：599,400x75%＝
        449,550)。
      4.非財產上損害之賠償：原告至今仍無法從事任何工作；
        且配偶因不堪照顧原告之苦，於車禍之後不久便與原告
        離婚，原告因此車禍妻離子散，身心遭受嚴重打擊。現
        今經濟極端不景氣，即便工作能力未完全喪失也找不到
        工作，況車禍之後原告記憶力嚴重衰退，且如診斷證明
        書所載「中樞神經遺存顯著運動傷害」，更使原告痛不
        欲生，爰依民法第195條規定請求200萬元非財產上之
        損害賠償，以稍稍彌補精神上所受無法恢復之損害。
      5.以上合計4,878,853元。
    (三)並聲明：1.被告應給付原告4,878,8 53元，及自起訴狀送
      達翌日起至清償日止按年利率5%計算之利息。2.願供擔保
      ，請准宣告假執行。
二、被告則以：
    (一)由於民事訴訟程序與刑事訴訟程序不同，有關事實之認定
      非必相同，故尚不應以刑事判決之認定結果，直接於本案
      作為事實認定之依據。依新北市區車輛事故鑑定委員會鑑
      定報告可知，本事故主要係起因於原告違規右轉疏洪六路
      後，欲再不當左轉穿越疏洪六路所致，被告當時已進入疏
      洪六路車道乃有合法路權，對本事件之發生應無需負責。
      縱認本件被告仍有過失，然原告之騎乘機車不當亦為事發
      原因之一，蓋原告有逆向行駛才導致被告在左轉時無法預
      見，應屬與有過失，被告依法亦得依民法第217條主張過
      失相抵。
    (二)就原告請求賠償之項目及金額抗辯如下：
      1.增加生活上需要之費用：被告對此收據之形式及實質真
        正均有爭執，又其每月6萬元，為24小時全職看護，連
        續1年半均不眠不休，亦與常理不合。況依馬偕醫院99
        年2月26日復函稱「自受傷起，宜24小時專人照護1年，
        日間看護6個月。」依此原告連續1年半均僱用專人24小
        時看護亦有逾必要情形。
      2.減少勞動能力：依長庚醫院100年3月4日涵表示原告整
        體失能25 %，然左小腿骨折部分障害百分比為7%，心智
        缺損之障害百分比為5%，視力缺損障害百分比為8.5%，
        三者總和僅20.5%，與25%不符，若依失能百分比調整，
        依序為9%、8%、11 %，三者總和為28%，亦與25%不符，
        該院如何獲致25%之失能鑑定數值，乃有釐清必要。況
        該院99年8月9日覆函中稱「依目前臨床醫學上研判，其
        目前狀況若經復健治療，僅能恢復部分功能，而無法完
        全恢復。」既函中稱『能恢復部分功能』顯見目前所鑑
        定25%數值，並非永久勞動力損失，自不能依此25%作為
        計算永久勞動力損失之依據。因長庚醫院僅以一紙函簡
        述其鑑定結果，未同時提供相關檢查或原告到院門診之
        紀錄，無法檢視其結論形成之過程有無不當。且其中記
        憶力衰退及視力減退部份，係如何認定比較？又此二者
        減退部份，如何認定與車禍事件有關？是否可能屬年齡
        增長之老化情形？有查明之必要。函中所稱「綜合病患
        受傷部位、將來賺錢能力、工作性質及年齡予以調整計
        算鑑定」，有關其據以判斷賺錢能力、工作性質之資料
        似未見於鈞院送鑑定時所提供資料中，則鑑定單位憑何
        資料認定，是否依原告個人片面之陳述即為認定，亦有
        可議之處。又依信大環境科技股份有限公司覆函鈞院表
        示其已給付原告96年9月至97年3月間完整薪資28萬6968
        元，此期間應無勞力減損請求權。
      3.工資損失：原告雖主張1年半無法工作之損失，然依勞
        動基準法第59條第2款規定可知，若原告因傷無法工作
        ，雇主仍應補償原告治療其2年間之薪資，故原告應無
        此部份薪資損失。關於25%之勞動能力喪失部份同前項
        之抗辯。且原告自事發後已取得強制責任險之保險金、
        勞保給付之金額，及信大環境科技股份有限公司已給付
        之薪資等項數額，依民法第216條之1損益相抵原則，均
        應於賠償金額中予以扣除。
      4.非財產上損害之賠償：此請求金額顯然過高。按被告現
        職係相互電子股份有限公司工廠之操作人員，賺取每月
        3、4萬元微薄薪資，須扶養父母及妻兒共5人，每月為
        多賺取3、5 千元之工資，均選擇一般人不願工作之大
        夜班時段，從晚間工作到清晨，資力有限無法負荷巨額
        賠償，原告主張200萬元精神慰撫金乃有過高之情事。
        又目前遭原告對被告薪水實施假扣押，原本4萬元薪資
        ，僅剩3萬元左右可供一家5 口之用，每月支出捉襟見
        肘，若再負擔巨額賠償，將使生計受有重大影響，請鈞
        院審酌民法第218條規定「依法減輕被告之賠償金額」
        。
    (三)並聲明：1.原告之訴駁回。2.如受不利判決，請准供擔保
      免為假執行。
三、查原告主張被告於96年9月16日8時24分許，駕駛車牌號碼
    8B-972 7號自用小客車，沿新北市五股區○○○路由南往北
    方向行駛，途經疏洪六路交岔路口時，理應注意該路段行車
    速限為50公里，且汽車行駛時，駕駛人應注意車前狀況，並
    隨時採取必要之安全措施，又依當時天候晴朗、日間自然光
    線，路面乾燥無缺陷，道路尚未有任何障礙物、視距復屬良
    好等情形以觀，客觀上無不能注意之情事，其竟疏於注意車
    前狀況，並以時速接近60公里之速度超速左轉進入疏洪六路
    。適有原告騎乘車牌號碼KXS-300號重型機車，沿疏洪一路
    由北往南行駛，行至疏洪一路與疏洪六路之交岔路口，因有
    後方車輛欲右轉疏洪六路，故原告即將重型機車往右側靠近
    疏洪六路行人穿越道附近停靠，待後方車輛右轉後，始直行
    疏洪一路。被告因有上開疏失，以致發現原告所騎乘之重型
    機車時，業已避煞不及，而於疏洪六路之行人穿越道中段或
    左側附近，被告駕駛之自小客車前車頭直接撞及原告駕駛之
    機車左側，使原告受有左閉鎖性肩峰與鎖骨關節脫臼、左脛
    骨平台粉碎閉鎖性骨折、左腿神經嚴重受損、頭部外傷合併
    腦挫傷、外傷後右側硬腦膜下積水合併輕微腦實質壓迫身體
    及顏面多處挫傷及皮下瘀血等傷害之事實，為本院97年度交
    易字第296號刑事確定判決所明白審認。被告就於上揭時、
    地，駕駛自小客車與原告所騎乘之機車發生碰撞，並致原告
    受有左閉鎖性肩峰與鎖骨關節脫臼、左脛骨平台粉碎閉鎖性
    骨折、頭部外傷合併腦挫傷、外傷後右側硬腦膜下積水合併
    輕微腦實質壓迫身體及顏面多處挫傷及皮下瘀血等傷害之事
    實，並不爭執，但抗辯本件車禍之發生，係因原告闖紅燈及
    右轉後再違規迴轉所致，被告並無過失等語。惟查，
    (一)被告確有駕車超速行駛之情事
      1.被告確有超速駕車情事乙節，業據其於被訴過失傷害刑
        事案件警詢中自承：我由新莊市工廠下班出發，準備往
        我住家臺北縣五股鄉○○路197號3樓休息。當時肇事時
        在路口處，沒有車道，我車速約50將近60公里等語（詳
        臺灣板橋地方法院檢察署96年度偵字第27754號偵查卷
        第8頁），另於檢察官偵訊時供述：我當時車速是五十
        幾等語（上開偵查卷第79頁、第90頁），並據原告於偵
        查中指述：當天我是騎乘KXS-300號重機車，從三重市
        ○○○路直行，我沒有先右轉再迴轉到疏洪一路，我是
        一路直行，當時我的燈號是綠燈。在綠燈之前，因為有
        車子要右轉，所以我就靠右邊一點，讓車子先過，等綠
        燈之後，我就一路直行，因為被告的車速過快，才會導
        致刮地痕、我的拖鞋、安全帽、車子都散落在疏洪六路
        上等語（上開偵查卷第90頁），另於本院審理時到庭具
        結證述稱：當天我是走在疏洪一路，我要直行，但是有
        一輛車右轉，所以我靠右一點要讓他右轉，當時我的燈
        號是紅燈我要往前一點讓那輛車右轉，等到這個燈號變
        成綠燈之後我就直行，所以我起步的時候有一點偏右，
        被告的速度絕對不可能只有五、六十公里等語（本院97
        年度交易字第296號刑事卷第46-50頁，97年8月22日審
        判筆錄）明確，並有道路交通事故現場圖、道路交通事
        故調查報告表(一)、(二)及事故現場蒐證照片36幀附於上開
        偵查卷第3-6頁、第15-29頁可憑。
      2.被告雖以前詞置辯，然被告於警詢、偵訊均坦承當時行
        車速度將近時速60公里，有如前述，而被告係車禍發生
        3小時後即接受警方之詢問，其對車禍發生當時之情狀
        ，記憶當至為清晰，且參照一般人對於車禍發生後之陳
        述內容，通常會避重就輕而為己方有利之陳述，肇事者
        應不可能故意捏造事實以陷己於不利之地位，是被告於
        警詢時之供述，應無高估肇事當時之行車速度之可能。
        其次，詳細觀察卷附之道路交通事故現場圖及事故現場
        蒐證照片，雖未發現被告所駕駛之自小客車於肇事後留
        有煞車痕跡，而無從據以推斷本件車禍發生時被告所駕
        駛之自小客車之行車速度為何，然原告所騎乘車牌號碼
        KXS-300號機車遭被告所駕駛之自小客車撞擊拖行之刮
        地痕跡，至少高達34.9公尺，此外，原告所騎乘之機車
        右倒於疏洪六路由東往西方向外側快車道上，車頭朝東
        南方，車尾朝西北方，機車停放位置往東東南方向延伸
        ，於疏洪六路外側快車道、內側快車道上有三道長短不
        一之刮地痕，刮地痕之起點在自行車穿越專用道之右側
        0.5公尺處（距離路面邊線約5.6公尺）有一長約0.5公
        尺之刮地痕，再往右側1.3公尺處亦有一長約0.2公尺之
        刮地痕，二者距離分向限制線之延伸線約1.4 公尺，另
        第二道刮地痕右側1. 5公尺處則為第三道刮地痕之起點
        ，此道刮地痕一直往西西北方向延伸到機車最後停放位
        置，距離第二道刮地痕之至路面邊線之垂直線右側1.5
        公尺處之外側快車道、路面邊線至護欄處分別有二處機
        車之碎片，再往右側9公尺之路面邊線至護欄處尚有1處
        機車之碎片，該處垂直位置之內側快車道上，有1只原
        告機車之座墊，第三處碎片處再往右側1.4公尺之外側
        快車道上遺留有原告之安全帽，原告之拖鞋分別在疏洪
        六路分向限制線之兩側，與其遺留之血跡、機車之燈殼
        、機車散落物等均在疏洪六路由東往西方向之內側快車
        道上，距離第二道刮地痕至路面邊線之垂直線距離分別
        為7. 2公尺、7.7公尺、13公尺、17.5公尺（均詳上開
        偵查卷第4頁之前開道路交通事故現場圖），以原告之
        拖鞋、機車座墊、機車燈殼等散落物，呈現大面積散落
        於疏洪六路由東往西之快、慢車道上等情判斷，被告所
        駕駛之自小客車於本件車禍發生當時之行車速度甚快。
      3.再依車禍後二車之車損情形係：被告所駕駛之自小客車
        之前車頭保險桿、引擎蓋毀損、擋風玻璃下方破裂，呈
        現圓形放射狀破損（詳上開偵查卷第24-26頁照片），
        原告所騎乘之機車左側車身凹損（均詳上開偵查卷第
        28-29頁），則由上開第一道及第二道刮地痕之長度分
        別僅有50公分、20公分，二道刮地痕間隔1.3公尺，第
        二道刮地痕尾端距離第三道刮地痕之起點約1.5公尺，
        及二車之車損狀況觀之，可知本件車禍發生當時應係被
        告之自小客車前車頭撞擊原告機車之左側車身，撞擊後
        機車並未立即倒地，而係彈起後，在空中停留，原告隨
        之飛起撞擊自小客車之擋風玻璃下方，機車則隨著被告
        所駕駛之自小客車往疏洪六路由東往西方向超速行駛之
        速度，再以跳躍式的方式摩擦地面，並被帶往疏洪六路
        之外側快車道上，由此益徵被告所駕駛之自小客車於肇
        事當時之車速極快，始會於地面上造成此種分斷式刮地
        痕之情形，是以被告當時之行車速度，應遠高於該路段
        時速50公里之最高速限，而以超速行駛之事實，應可認
        定。
    (二)被告有疏未注意車前狀況之情事
      按汽車行駛時，駕駛人應注意車前狀況，並隨時採取必要
      之安全措施，道路交通安全規則第94條第3項定有明文。
      查觀諸上開偵查卷附之道路交通事故現場圖及事故現場蒐
      證照片，可知肇事地點即疏洪一路與疏洪六路均係雙向4
      車道，路面均甚為寬廣，亦無任何樹木或遮蔽物阻礙被告
      視線之情形，被告所駕駛自小客車之行駛方向，對於上開
      路口動態之視線亦相當良好，視野亦甚為寬廣，另參諸被
      告所駕駛之自小客車與原告所騎乘之機車之撞擊點位置，
      至少應在疏洪六路之行人穿越道中段附近或在疏洪六路之
      行人穿越道中段左側附近，被告於本件車禍發生前，應尚
      有足夠之距離及充分之時間，可以發覺被害人自疏洪一路
      由北往南方向直行，而預為防範採取煞車等相關之應變避
      煞措施，因之，若非被告於肇事前疏未注意注意車前狀況
      之情事，應不致於無法及時避煞，而與被害人所騎乘之機
      車直接發生碰撞，故被告於肇事當時，確有疏未注意車前
      狀況之情形，至為明確。
    (三)本件無從認定係原告違反號誌以致肇事
      本件車禍發生之際，兩造行向之燈光號誌為何？乙節，兩
      造於上開刑事案件之警詢、偵訊及本院審理時，均堅稱己
      方行向之燈光號誌為綠燈。而依原告於上開刑事案件本院
      審理時陳述：我是要直行，但是有一輛車右轉所以我靠右
      一點要讓他右轉，等到這個燈號變為綠燈之號我就直行，
      所以我起步的時候有一點偏右等語（詳本院97年度交易字
      第296卷第46-47頁，97年8月22日審判筆錄）觀之，原告
      當日係由疏洪一路由北往南擬直行行駛，於該路口前遇紅
      燈號誌而停止，為讓車而右靠；再參以本件車禍發生後，
      原告之拖鞋、機車座墊、機車燈殼等散落物，呈現大面積
      散落於疏洪六路由東往西之快、慢車道上，並地面上造成
      分斷式刮地痕之情形，原告主張其有停等紅燈之情，顯非
      子虛。本件經檢察官偵查中送台灣省台北縣區車輛行車事
      故鑑定委員會鑑定結果，認本件肇事路口為一不對稱路口
      且行車管制號誌正常為左轉保護四時相，雙方行向不同，
      即分屬不同號誌時相，路權也因號誌之變換而改變，然肇
      事當時之號誌情形如何，則因資料不足，無法確認何者未
      依號誌指示行駛，故本案無法據以鑑定等情，亦有該會97
      年3月3日北縣鑑字第0965181710號函附鑑定報告在上開偵
      查卷第86-87頁可佐。而被告就抗辯原告係闖紅燈行駛乙
      節，並未提出任何證據資料以為證明，則其抗辯：本件車
      禍之發生係因原告闖紅燈行駛所致，即難遽信。至於被告
      另抗辯原告有無右轉後再違規迴轉之情事，應僅係原告是
      否與有過失之問題（詳見後述理由五），亦無從免除被告
      之過失責任。
    (四)被告就本件車禍之發生確有過失，且與原告所受傷害間有
      相當因果關係
      按行車速度，依速限標誌或標線之規定，無速限標誌或標
      線者，行車時速不得超過五十公里，道路交通安全規則第
      93條第1項第1款規定甚明。另按汽車行駛時，駕駛人應注
      意車前狀況，並隨時採取必要之安全措施，道路交通安全
      規則第94條第3項亦定有明文。據此足見，行車速度不得
      超過50公里，以及注意車前狀況，並隨時採取必要之安全
      措施，均係汽車駕駛人駕駛汽車於道路上行駛之基本注意
      義務，而案發當時天候晴朗、日間自然光線、路面乾燥無
      缺陷、道路上未有任何障礙物、視距復屬良好等情，復有
      前開道路交通事故調查報告表載明可考，據此判斷，客觀
      上亦無不能注意之情事，其竟疏未注意車前狀況，且超速
      行駛，即貿然通過上述交岔路口，以致不慎與原告所駕駛
      之機車發生碰撞，是被告之前開駕駛行為，顯有過失。原
      告係因此次車禍，而受有如事實欄所載之傷害，故被告之
      過失駕車行為，與原告所受之傷害結果間，具有相當因果
      關係，則原告主張被告應負過失傷害之侵權行為責任，堪
      予採取。
四、按因故意或過失，不法侵害他人之權利者，負損害賠償責任
    。又不法侵害他人之身體或健康者，對於被害人因此喪失或
    減少勞動能力或增加生活上之需要時，應負損害賠償責任。
    再按不法侵害他人之身體、健康、名譽、自由、信用、隱私
    、貞操，或不法侵害其他人格法益而情節重大者，被害人雖
    非財產上之損害，亦得請求賠償相當之金額。其名譽被侵害
    者，並得請求回復名譽之適當處分。民法第184條第1項前段
    、第193條第1項及第195條第1項分別定有明文。查原告因駕
    車超速行駛及疏未注意車前狀況之過失，致原告受有傷害，
    已如前述，則原告依上開規定，請求被告賠償損害，即非無
    據。茲就原告請求賠償之損害，審究如下：
    (一)支出看護費用1,094,000元部分：
      原告主張其傷後需專人照護1年6個月，共計支出看護費用
      1,094,000元乙節，固據提出馬偕紀念醫院診斷證明書之
      影本1紙及收據之影本17紙為證。惟查，
      1.經本院就原告主張其受傷後1年6個月生活起居24小時均
        需專人照護，是否合理？如不合理，應以多久期間為適
        當？又是否全期間均得以半日班（即日間12小時）看護
        即可？等事項向馬偕紀念醫院函詢，經該院復以：「病
        人林銘烈先生診斷為(一)右側硬腦膜下出血(二)左股骨神經
        受損(三)左脛骨平台粉碎性骨折(四)左外踝骨折(五)左肩峰鎖
        骨關節脫位；目前左膝及左踝活動範圍仍受限，自受傷
        起，宜24小時專人照護1年，日間看護6個月。」等語，
        有該院99年2月26日馬院醫骨字第0980005971號函附於
        本院卷第208頁可憑。原告主張其受傷後1年6個月生活
        起居24小時均需專人照護，不足採取。
      2.原告因本件車禍受傷後確由其姐林美金及家人照護生活
        起居乙節，業據證人林美金證述「（被告訴訟代理人問
        ：是否在民國九十六年間開始，曾經擔任原告林銘烈的
        看護，情形如何？）是的，是在九十六年他發生車禍開
        始，都是由我照顧，他在那時受傷很嚴重，平常他太太
        與他感情不是很好，所以都是由我照顧。因為傷勢嚴重
        ，晚上常常頭痛，平常都有撞牆的狀況，之後進行腦部
        手術，都由我照顧。我就把他帶到我家。那時候我的職
        業是油漆粉刷的臨時工，我先生比較忙我會去幫忙他工
        作，其他時間我都在照顧我弟弟，有時候還需要我先生
        背我弟弟去就醫。那時我住南港區○○路68巷6號4樓，
        原告林銘烈受傷的時候，他住在紅樹林，那時我都來回
        照顧他，我們家人也都輪流照顧他。我那時也住在紅樹
        林，我有事，我的家人會輪流照顧。」、「（原告訴訟
        代理人問：24小時照顧原告，晚上睡覺期間如何照顧？
        ）他發生車禍，手腳都痛，頭也很痛，晚上夜深人靜的
        時候會想去撞牆，為了預防萬一，我們都要陪在旁邊睡
        。」等詞明確（見本院卷第264-265頁，100年4月11日
        言詞辯論筆錄）。被告雖就原告是否有實際支出看護費
        用予林美金乙情為爭執，惟親屬代為照顧被害人之起居
        ，固係基於親情，但親屬看護所付出之勞力並非不能評
        價為金錢，雖因二者身分關係而免除被害人之支付義務
        ，惟此種基於身分關係之恩惠，自不能加惠於加害人。
        故由親屬看護時雖無現實看護費之支付，仍應認被害人
        受有相當於看護費之損害，得向加害人請求賠償，始符
        公平原則。是縱原告未有實際支付看護費用予林美金，
        惟原告於受傷後確係由林美金及家人照護生活起居，已
        如前述，依上開說明，自非不得請求看護費用。被告抗
        辯：原告未有看護費用之支出，自不得請求被告賠償等
        語，不足採取。
      3.本院斟酌原告因本件車禍受有右側硬腦膜下出血、左股
        骨神經受損、左脛骨平台粉碎性骨折、左外踝骨折及左
        肩峰鎖骨關節脫位等之傷害，目前左膝及左踝活動範圍
        仍受限，有上開馬偕紀念醫院函可憑，已如前述，確有
        賴他人照料活起居之必要，馬偕醫院上開函復意見應可
        採取。則原告需專人看護生活起居之期間，應以自受傷
        時起1年專人照護24小時，其後6個月專人照護日間為適
        當。原告主張每日24小時看護費用以2,000元計算，核
        屬相當，另日間看護部分則以全日看護費用之1/2即每
        日1,000元計算為適當。是原告得請求被告賠償之看護
        費用應為913,000元（1.自96年9月16日起至97年9月15
        日止，計366日需專人24小時照護，2,000 X 366=
        732,000；2.自97年9月16日起至98年3月15日止，僅需
        專人日間照護計181日，1,000 X 181= 181,000；3.
        732,000+181,000= 913,000元）。逾上開範圍之請求，
        即屬無據。
    (二)減少勞動能力1,335,303元部分：
      1.查原告因本件車禍致受有右側硬腦膜下出血、左股骨神
        經受損、左脛骨平台粉碎性骨折、左外踝骨折及左肩峰
        鎖骨關節脫位等之傷害，目前左膝及左踝活動範圍仍受
        限，已如前述，經本院囑託林口長庚紀念醫院鑑定結果
        ，認原告現仍殘存左下肢活動受限、記憶力減退及視力
        減退等情形，再佐以美國醫學會障害評估指南（2008年
        第6版）之評核標準，加以綜合病患受傷部位、將來賺
        錢能力、工作性質及年齡予以調整計算鑑定後，原告之
        勞動能力減損25%等情，有該院99年8月9日（九九）長
        庚院法字第0459號函附於本院卷第225頁可憑。則原告
        主張其因本件車禍受傷減少勞動能力25%，即非無據。
      2.被告雖以：上開鑑定報告就記憶力減退及視力減退部分
        係如何認定比較？又如何認定其減退與本件車禍有因果
        關係？是否可能屬年齡之增長？另鑑定報告據以判斷賺
        錢能力、工作性質之資料亦未隨報告提供，是否僅憑原
        告之陳述即為判斷？非無疑問等語爭執上開鑑定報告之
        憑信力。惟依馬偕醫院96年10月9日出具之診斷證明書
        ，即載有原告於當時仍有「記憶力減退、判斷力減退症
        狀」，此有診斷證明書之影本2紙附於本院98年度司重
        調字第12號卷第9頁可憑。經本院再就上開鑑定報告所
        載「評估病患現仍殘存‧‧記憶力減退及視力減退」等
        情形，係如何認定？該二者之減退部分，如何認定與本
        件車禍有因果關聯？是否可能屬年齡之增長老化所致？
        另「綜合病患‧‧、將來賺錢能力、工作性質及‧‧予
        以調整計算鑑定」，於本件係依何資料以認定病患林銘
        烈之賺錢能力及工作性質？認定之內容為何？等情函囑
        林口長庚紀念醫院為補充說明，經該院復以：本件鑑定
        係依據原告歷次門診之理學檢查，視力檢查、MMSE檢查
        評估報告等相關檢查結果，佐以美國醫學會障害評估指
        南之計算基準，就其現況綜合判定其勞動力減損25%，
        故已就其年齡增長及整體情形予以計算及調整。此有該
        院100年3月4日（100）長庚院法字第0191號函附AMA失
        能比例計算表附於本院卷第252-255頁可稽。依該函所
        附AMA失能比例計算表所載，AMA障害分級，左小腿骨折
        部分障害百分比為7%，心智缺損之障害百分比為5%，視
        力缺損障害百分比為8.5%，三者總和為20.5%，將依將
        來賺錢能力、職業及年齡調整後，失能百分比依序為9%
        、8%、11 %，三者總和為28%，統整後個人整體失能為
        25%，足見鑑定機關係依據原告歷次門診之理學檢查，
        視力檢查、MMSE 檢查評估報告等相關檢查結果，佐以
        美國醫學會障害評估指南之計算基準，就原告年齡增長
        及整體情形予以計算及調整後，依現況綜合判定勞動力
        減損25%，非憑空無據或僅憑原告陳述即率為鑑定。被
        告空言爭執其憑信力，不足採取。
      3.被告雖另抗辯：林口長庚紀念醫院99年8月9日鑑定函中
        有記載「依目前臨床醫學上研判，其目前狀況若經復健
        治療，僅能恢復部分功能，而無法完全恢復。」等語，
        函中既稱「能恢復部分功能」，顯見目前所鑑定25%數
        值，並非永久勞動力損失，自不能依此25%作為計算永
        久勞動力損失之依據等語。惟林口長庚紀念醫院99年8
        月9日復函中雖表明依原告目前狀況若經復健治療，能
        恢復部分功能，但亦鑑明無法完全恢復等語明確，此有
        上開復函可稽。而勞動能力減損之鑑定，本即是以鑑定
        時受鑑標的之狀態以評定其是否減損及比例，至於日後
        經由復健所能恢復之功能及其程度，自須視復健結果於
        日候始得具體判斷。被告就此又未舉證以以證明原告得
        經由復健恢復之功能程度，即認不能依25%作為計算勞
        動力損失之依據等語，亦不足取。
      4.按喪失勞動能力之賠償金額，應就被害人受侵害前之身
        體狀況、教育程度、專門技能、社會經驗等方面酌定，
        不能以一時一地之工作收入為準（最高法院63年台上字
        第1394號判例意旨參照）。經查，原告為高中畢業，原
        係信大環境科技股份有限公司（下稱信大公司）中港抽
        水站站長，薪資為33,300元，於98年3月4日離職等情，
        業據原告陳明（見本院卷第26-27頁，98年7月28日民事
        陳報狀），並提出學歷資料、離職證明書、勞工保險被
        保險人投保資料表紙附於本院卷第28-32、37-38頁為證
        。本院斟酌原告之學歷，及其原從事工作，性質上受工
        商景氣影響，並參酌目前失業比率，其主張以每月
        33,300 元計算其工資，尚難採取，應以行政院96年7月
        1日頒布施行最低基本工資每月17,280元為適當。
      5.原告為50年4月11日生，此有其戶籍謄本之影本1份附於
        本院98年度司重調字第12號卷第38頁可稽，距本件車禍
        發生之日96年9月16日，為46歲5月又5日，參酌勞動基
        準法第3條、第54條第1項第1款自請退休及強制退休之
        年齡，分別為55歲、工作25年以上及65歲（勞動基準法
        第54條第1項第1款所定強制退休年齡原為60歲，惟已於
        97 年5月14日修正，將強制退休年齡調高為65歲），再
        審酌原告之年齡、車禍發生前已任職之職業及健康狀況
        等情事，認為原告主張其勞動年齡可達65歲，應堪採取
        。原告係50年4月11日出生，自系爭事故發生之翌日即
        96 年9月17日計算至強制退休日即原告滿65歲之115年4
        月10日止，，原告勞動期間尚有18年6月又25日（原告
        誤算為18年6月又23日），即約18.57年。依年別5%複式
        霍夫曼計算法（第1年不扣除中間利息）計算原告得請
        求勞動能力減損之損失為693,460元【其計算式為：
        17,280 X12=207,360，207,360 X13.00000003（此為應
        受扶養18年之霍夫曼係數）+[207，360 X 0.57 X（
        13.00000000-00.00000003）]=2,773,840，小數點以下
        四捨五入，下同。2,773,840 X 25%=693,460】。
    (三)工資損失449,550元部分：
      原告主張其於本件車禍發生前原任職於信大公司，月薪
      33,000元，因本件車禍需專人照護1年6個月無法工作乙節
      ，業據提出馬偕紀念醫院診斷證明書之影本1紙附於本院
      98年度司重調字卷第12號卷第17頁可憑，並經本院向信大
      公司函查明確，有該公司98年8月10日民事陳報狀1份附於
      本院卷第50-51頁可稽。惟信大公司仍有給付原告96年9
      月1日起至97年3月31日止之薪資計203,918元之事實，亦
      有信大公司98年10月23日民事陳報狀附給付薪資明細表附
      於本院卷第149-151頁可憑。則原告得請求被告被告賠償
      不能工作之損害應為284,250元（33,000X11.5=379,500，
      惟原告已請求此段期間25%勞動能力喪失之損失，已如前
      述，應予扣除379,000x75%＝284,250)。
    (四)非財產上損害200萬元部分：
      按慰撫金之多寡，應斟酌雙方之身分、地位、資力與加害
      之程度及其他各種情形核定相當之數額，其金額是否相當
      ，自應依實際加害情形與被害人所受之痛苦及雙方之身分
      、地位、經濟狀況等關係決定之。查原告係50年4月11日
      出生，於本件侵權行為發生時年46歲，高中畢業，原任職
      於信大公司，於本件車禍發生後已離職，目前無工作，名
      下有房屋1筆、土地13筆、田賦9筆，均坐落屏東縣、及存
      款並投資等情，業據原告陳明，並有稅務電子閘門產所得
      調件明細表1份附於本院卷第12-17頁可稽。被告係51年8
      月11日出生，有其年籍資料載於刑事判決可憑，為本件侵
      權行為時年45歲，國中畢業、任職於相互電子股份有限公
      司每月薪資為4萬4千餘元，名下原有汽車1部，業已報廢
      ，無其他恆產等情，業據被告陳明（本院卷第21頁，98年
      7 月28日言詞辯論筆錄），並有稅務電子閘門財產所得調
      件明細表1份附於本院卷第10-11頁可憑。本院審酌上開兩
      造之年齡、教育程度、社會地位、資力等情形，並原告所
      受傷害程度，被告迄未與原告達成和解等情，認原告請求
      非財產上損害賠償2,000,000元，猶屬過高，應以1,000,
      000元為適當。
    (五)綜上，原告所受損害金額應為2,890,710元（913,000+
      693,460+284,250+1,000,000=2,890,710）。
五、按損害之發生或擴大，被害人與有過失者，法院得減輕賠償
    金額，或免除之。民法第217條第1項定有明文。被告抗辯原
    告就本件車禍之發生，有違規右轉再不當左轉之過失等語，
    經查，
    (一)按汽車在同向二車道以上之道路，應依標誌或標線之指示
      行駛，道路交通安全規則第98條第1項定有明文。查疏洪
      一路北往南至疏洪六路交岔路口號誌燈柱前，道路車道路
      面上標畫有直行及右轉標線，直行標線前並另標畫機車停
      等區○○○○○道路交通事故照片1張附於上開偵查卷第
      15頁上方可稽。而原告當日係由疏洪一路由北往南擬直行
      行駛，於該路口前遇紅燈號誌，自應遵守該路口標線，於
      機車停等區○○○○道內停止等候，惟依原告於上開刑事
      案件本院審理時陳述：我是要直行，但是有一輛車右轉所
      以我靠右一點要讓他右轉，等到這個燈號變為綠燈之號我
      就直行，所以我起步的時候有一點偏右等語（詳本院97
      年度交易字第296卷第46-47頁，97年8月22日審判筆錄）
      ，並本件車禍發生後，原告之拖鞋、機車座墊、機車燈殼
      等散落物，呈現大面積散落於疏洪六路由東往西之快、慢
      車道上，並地面上造成分斷式刮地痕之情形，亦如前述，
      足見原告當日係於右轉車道前臨停，為讓車而略為右轉後
      ，再迴偏左直行，致與被告所駕車輛碰撞。本件於偵查中
      經檢察官囑託臺灣省台北縣區車輛行車事故鑑定委員會鑑
      定結果，亦認定原告應為右轉後再左偏行駛的可能性較高
      ，有該會97年3月3日北縣鑑字第096518 1710號函1份附於
      上開偵查卷第86-87頁可佐。則原告駕車顯有違反道路標
      線情事，亦可認定。
    (二)被告雖抗辯：原告右轉後有不當迴轉情事云云，惟依上開
      偵查卷所附本件車禍之道路交通事故照片，二車之車損情
      形係：被告所駕駛之自小客車之前車頭保險桿、引擎蓋毀
      損、擋風玻璃下方破裂，呈現圓形放射狀破損，原告所騎
      乘之機車左側車身凹損，有如前述，則本件車禍發生當時
      應係被告之自小客車前車頭撞擊被害人機車之左側車身。
      另依道路交通事故現場圖所示上開第一道及第二道刮地痕
      之長度分別僅有50公分、20公分，二道刮地痕間隔1.3公
      尺，第二道刮地痕尾端距離第三道刮地痕之起點約1.5公
      尺，及二車之車損狀況觀之，二車撞擊後原告機車並未立
      即倒地，而係彈起後，自空中以跳躍式的方式摩擦地面，
      並被帶往疏洪六路之外側快車道上，由此益徵被告所駕駛
      之自小客車於肇事當時之車速極快，始會於地面上造成此
      種分斷式刮地痕之情形，再參諸原告上開陳述推斷，本件
      車禍發生時，二車之碰撞地點並非在第一道刮地痕起點附
      近，應在疏洪六路之行人穿越道中段附近較為合理。被告
      抗辯：原告係完成右轉後再違規向左迴轉，不足採取。
    (三)本院審酌上開肇事經過，認被告之過失比例為70%，而原
      告之過失比例則為30% ，並據以減免被告30%之賠償責任
      。則原告得請求被告賠償之金額，應為2,023,497元（
      2,890,710X70%= 2,023,497）。
六、再按保險人依強制汽車責任保險法規定給付之保險金，視為
    加害人或被保險人損害賠償金額之一部分，加害人或被保險
    人受賠償請求時，得扣除之，強制汽車責任保險法第30條定
    有明文。查原告於本件發生損害後，業已向投保強制汽車責
    任險之保險人申請強制汽車責任險理賠，獲理賠醫療給付
    20萬元，死殘給付80萬元，共計100萬元之事實，業據原告
    提出旺旺友聯產物保險股份有限公司理賠明細附於本院卷第
    269頁可憑。原告雖主張於本件未向被告請求賠償醫療費用
    ，該20萬元強制險醫療給付金額不應扣除等語，惟保險人依
    強制汽車責任保險法規定給付之保險金，視為加害人或被保
    險人損害賠償金額之一部分，加害人或被保險人受賠償請求
    時，得扣除之，既為強制汽車責任保險法第30條所明定，原
    告就前開已受領強制汽車責任險醫療給付之20萬元金額，仍
    應自本件請求中扣除。是原告得請求被告賠償之金額，應為
    1,023,497元（2,023,497- 1,000,000=1,023,497）。
七、從而，原告依民法侵權行為之規定，請求被告賠償，在
    1,023,497元，及自98年4月25日（即起訴狀繕本送達翌日）
    起至清償日止，按年息5%計算之利息，為有理由，應予准許
    。逾此範圍之請求，為無理由，不應准許。兩造均陳明願供
    擔保，聲請宣告假執行及免為假執行，經核原告勝訴部分尚
    無不合，爰分別酌定相當擔保金額准許之。原告敗訴部分，
    其假執行之聲請已失所附依，爰併予駁回之。
八、因本案事證已臻明確，兩造其餘主張陳述及所提之證據，經
    審究無礙勝負之判斷，爰不一一論列，附此敘明。
九、結論：原告之訴為一部有理由、一部無理由，依民事訴訟法
    第79條、第390 條第2 項、第392條第2項，判決如主文。
中    華    民    國   100    年    5     月    20    日
                  民事第二庭    法  官  陳麗玲
以上正本係照原本作成
如對本判決上訴，須於判決送達後20日內向本院提出上訴狀。如
委任律師提起上訴者，應一併繳納上訴審裁判費。
中    華    民    國   100    年    5     月    20    日
                            書記官  粘建豐